ACORDAO-COMPLETO-2438530

ACÓRDÃO 7977/2021 ATA 17/2021 - SEGUNDA CÂMARA

VISTOS, relatados e discutidos estes autos de tomada de contas especial instaurada pelo Fundo Nacional de Desenvolvimento da Educação (FNDE) em desfavor de João Gomes Pereira Neto, como então prefeito de Sigefredo Pacheco - PI (gestão: 1º/1/2009 a 31/12/2012) , diante de irregularidades na prestação de contas dos recursos federais repassados ao aludido município sob o valor de R$ 77.995,26 no âmbito do Programa Nacional de Apoio ao Transporte Escolar (PNATE) durante o exercício de 2010;
ACORDAM os Ministros do Tribunal de Contas da União, reunidos na Sessão da 2ª Câmara, ante as razões expostas pelo Relator, em:
9.1. declarar a revelia de João Gomes Pereira Neto, nos termos do art. 12, § 3º, da Lei nº 8.443, de 1992;
9.2. julgar irregulares as contas de João Gomes Pereira Neto, nos termos dos arts. 16, III, alíneas "b" e "c", e 19, caput, 23, III, da Lei nº 8.443, de 1992, para condená-lo ao pagamento do correspondente débito, com a atualização monetária e os juros de mora calculados desde as datas informadas até o efetivo recolhimento, fixando-lhe o prazo de 15 (quinze) dias, contados da notificação, para que comprove perante o Tribunal, nos termos do art. 214, III, "a", do RITCU, o recolhimento da referida dívida em favor do Fundo Nacional de Desenvolvimento da Educação, na forma da legislação em vigor, sob as seguintes condições:
	Data da Ocorrência
	Valor Original (em R$) 

	30/4/2010
	8.666,00

	20/5/2010
	8.667,00

	10/6/2010
	8.666,00

	9/7/2010
	8.666,00

	10/8/2010
	8.666,00

	10/9/2010
	8.665,00

	8/10/2010
	8.667,00

	10/11/2010
	8.666,00

	10/12/2010
	8.665,00

9.3. aplicar em desfavor de João Gomes Pereira Neto a multa prevista no art. 57 da Lei n.º 8.443, de 1992, sob o valor de R$ 30.000,00 (trinta mil reais) , fixando-lhe o prazo de 15 (quinze) dias, contados da notificação, para que comprove, perante o Tribunal, nos termos do art. 214, III, "a", do RITCU, o recolhimento da referida dívida ao Tesouro Nacional, com a devida atualização monetária, na forma da legislação em vigor;
9.4. autorizar, caso requerido, nos termos do art. 26 da Lei n.º 8.443, de 1992, e do art. 217 do RITCU, o parcelamento das dívidas fixadas por este Acórdão em até 36 (trinta e seis) parcelas mensais e sucessivas, com a devida atualização monetária e os correspondentes acréscimos legais, esclarecendo ao responsável que a falta de pagamento de qualquer parcela importará no vencimento antecipado do saldo devedor, sem prejuízo das demais medidas legais;
9.5. autorizar, desde logo, a cobrança judicial das dívidas fixadas por este Acórdão, nos termos do art. 28, inciso II, da Lei nº 8.443, de 1992, com o eventual pedido cumulativo, se for o caso, de condenação por improbidade administrativa, diante do não atendimento à notificação; informando nesse ponto que, como a malsinada irregularidade configuraria a eventual conduta dolosa no sentido de efetivamente assumir o risco de facilitar, permitir ou concorrer para que pessoa física ou jurídica privada incorpore ou utilize rendas, verbas ou valores integrantes do acervo patrimonial da administração pública, sem a observância das formalidades legais ou regulamentares aplicáveis, resultando no eventual ilícito doloso de improbidade administrativa causador do aludido prejuízo ao erário, nos termos, por exemplo, do art. 10, I e II, da Lei n.º 8.429, de 1992, a eventual prescrição da ação de ressarcimento ao erário não subsistiria, estando esse entendimento em plena consonância com a jurisprudência fixada pelo STF no bojo do RE 852.475-SP, com o trânsito em julgado a partir de 6/12/2019, diante da Tese de Repercussão Geral n.º 897; e
9.6. enviar a cópia do presente Acórdão, com o Relatório e a Proposta de Deliberação, à Procuradoria da República no Estado do Piauí, nos termos do § 3º do art. 16 da Lei n.º 8.443, de 1992, para o ajuizamento das ações civis e penas cabíveis.

Tomada de Contas Especial instaurada pelo Fundo Nacional de Desenvolvimento da Educação (FNDE) em desfavor de João Gomes Pereira Neto, como então prefeito de Sigefredo Pacheco  PI (gestão: 1º/1/2009 a 31/12/2012), diante de irregularidades na prestação de contas dos recursos federais repassados ao aludido município sob o valor de R$ 77.995,26 no âmbito do Programa Nacional de Apoio ao Transporte Escolar (PNATE) durante o exercício de 2010.

Segunda Câmara

Município de Sigefredo Pacheco - PI.

3. Responsável: João Gomes Pereira Neto (CPF XXX.295.323-XX).

13.1. Ministros presentes: Augusto Nardes (na Presidência), Aroldo Cedraz e Raimundo Carreiro.
13.2. Ministro-Substituto convocado: Augusto Sherman Cavalcanti.
13.3. Ministros-Substitutos presentes: Marcos Bemquerer Costa e André Luís de Carvalho (Relator).

ANDRÉ DE CARVALHO

Trata-se de tomada de contas especial instaurada pelo Fundo Nacional de Desenvolvimento da Educação (FNDE) em desfavor de João Gomes Pereira Neto, como então prefeito de Sigefredo Pacheco - PI (gestão: 1º/1/2009 a 31/12/2012) , diante de irregularidades na prestação de contas dos recursos federais repassados ao aludido município sob o valor de R$ 77.995,26 no âmbito do Programa Nacional de Apoio ao Transporte Escolar (PNATE) durante o exercício de 2010.
2.	Após a análise final do feito, o Auditor Federal Phaedra Câmara da Motta lançou o seu parecer conclusivo à Peça 31, com a anuência dos dirigentes da Secex-TCE (Peças 32 e 33) , nos seguintes termos:
	" (...) HISTÓRICO
2.	 Por conta do PNATE, cujo objeto era a 'transferência, em caráter suplementar, aos estados, ao Distrito Federal e aos municípios, de recursos financeiros destinados a custear a oferta de transporte escolar aos alunos educação básica pública, residentes em área rural, com o objetivo de garantir o acesso à educação', foi liberado, no exercício de 2010, o valor de R$ 77.995,26, conforme ordens bancárias e extrato presentes nas peças 3-4.
3.	 A prestação de contas do PNAE/2010, cujo prazo expirava em 15/4/2011, foi encaminhada em 22/6/2011 (peças 5-6) , tendo sido emitida a Informação 972E/2012-SEOPC/COPRA/CGCAP/DIFIN-FNDE (peça 7, p. 2-3) , apontando a ausência do Parecer do Conselho de Acompanhamento e Controle Social do FUNDEB, tendo sido diligenciado o Sr. João Gomes Pereira Neto, mediante Ofício nº 335E/2012/ SEOPC/COPRA/CGCAP/DIFIN-FNDE (peça 9, p. 2) , sem resposta.
4.		Posteriormente, foi emitido o Parecer n° 2328/2018/DAESP/COPRA/CGCAP/DIFIN-FNDE (peça 7, p. 6-10) , no qual foram apontadas as seguintes irregularidades, impugnando-se o montante de R$ 78.080,77:
a) Não aplicação dos recursos no mercado financeiro, em desacordo com o disposto no art. 7º, § 5º, da Resolução CD/FNDE nº 14, de 8/4/2009, causando prejuízo de R$ 85,96 ao erário;
b) Realização de pagamentos com o mesmo cheque para vários fornecedores relacionados no Demonstrativo da Execução da Receita e da Despesa e Relação de Pagamentos Efetuados, rompendo o nexo de causalidade entre a despesa realizada e o respectivo credor, no valor de 69.329,81;
c) Ausência do envio do Parecer Conclusivo do Conselho Social - CACS, em desacordo com o disposto no art. 17, inciso II, da Resolução CD/FNDE nº 14, de 8/4/2009, impossibilitando-se atestar a boa e regular aplicação dos recursos no objeto do Programa.
5.		Registra-se que o valor impugnado - R$ 78.080,77 - ultrapassa o total repassado por conta do PNATE/2010 (R$ 77.995,26) , tendo em vista que foi glosado o valor referente à despesa apurada, o que corresponde ao valor total repassado acrescido do rendimento de aplicação dos recursos no mercado financeiro, deduzido do saldo reprogramado.
6.		Por meio dos Ofícios nº s 15589 e 15591/2018/Daesp/Copra/Cgcap/Difin-FNDE, recebidos, respectivamente, em 25 e 29/6/2018 (peça 10) , o FNDE notificou o Sr. João Gomes Pereira Neto e o seu sucessor, Sr. Oscar Barbosa da Silva, das irregularidades com os recursos repassados por conta do PNATE/2010, requerendo a devolução desses valores, mas eles não se manifestaram.
7.		Diante do não saneamento das irregularidades apontadas e da não devolução dos recursos, instaurou-se a Tomada de Contas Especial. No Relatório de Tomada de Contas Especial nº 604/2018-DIREC/COTCE/CGCAP/DIFIN-FNDE/MEC (peça 15) concluiu-se que o prejuízo importa no valor total dos recursos repassados, acrescido do valor de não aplicação dos recursos no mercado financeiro, imputando-se a responsabilidade ao Sr. João Gomes Pereira Neto, Prefeito Municipal de Sigefredo Pacheco/PI na gestão 2009/2012, em razão da ausência do Parecer Conclusivo do Conselho de Acompanhamento e Controle Social - CACS e da não aplicação dos recursos no mercado financeiro.
8.		Vale ressaltar que o motivo que levou à impugnação total do montante repassado, não obstante a constatação das irregularidades relacionadas no item 4 - pelas quais o responsável também deverá ser citado - foi aquele constante da letra 'c', abaixo transcrita: 
'Ausência do envio do Parecer Conclusivo do Conselho Social - CACS, em desacordo com o disposto no art. 17, inciso II, da Resolução CD/FNDE nº 14, de 8/4/2009, impossibilitando-se atestar a boa e regular aplicação dos recursos no objeto do Programa.'
9.	No intuito de reforçar a importância do Parecer Conclusivo do Conselho Social, pode-se citar os seguintes julgados desta Corte de Contas:
'A ausência do parecer do Conselho de Alimentação Escolar (CAE) , contendo manifestação conclusiva do referido conselho, em documento assinado por seu titular e demais integrantes, impede a comprovação da boa e regular aplicação dos valores federais recebidos à conta do Programa Nacional de Alimentação Escolar. Acórdão 4811/2016-TCU-Segunda Câmara - Ministra-Relatora Ana Arraes. '
'A ausência do parecer do Conselho de Alimentação Escolar (CAE) acerca da prestação de contas impede a comprovação da lisura na gestão dos recursos recebidos à conta do Programa Nacional de Alimentação Escolar (Pnae) . Acórdão 3688/2014-TCU-Segunda Câmara - Ministro-Relator Marcos Bemquerer.'
10.		O Relatório de Auditoria E-TCE nº 1587/2018 da Controladoria Geral da União (peça 17) também chegou às mesmas conclusões. Após serem emitidos o Certificado de Auditoria, o Parecer do Dirigente e o Pronunciamento Ministerial (peças 18 a 20) , o processo foi remetido a esse Tribunal.
11.		Em atendimento ao item 9.4, do Acórdão 1772/2017-TCU-Plenário, Relator Ministro Augusto Sherman Cavalcanti, informa-se que foi efetuada pesquisa no sistema processual do TCU, e que foi encontrado débito imputável ao responsável em outro processo em tramitação no Tribunal: TC Processo 033.386/2018-8.
ANÁLISE DOS PRESSUPOSTOS DE PROCEDIBILIDADE DA IN/TCU 71/2012
12.	Verificou-se que não houve o transcurso de mais de dez anos desde o fato gerador sem que tenha havido a notificação do responsável pela autoridade administrativa federal competente (art. 6º, inciso II, c/c art. 19 da IN/TCU 71/2012, modificada pela IN/TCU 76/2016) , uma vez que os recursos foram transferidos em 2010 (peças 3-4) e o responsável foi notificado sobre as irregularidades pela autoridade competente por meio do Ofício 15589/2018/Daesp/Copra/Cgcap-Difin-FNDE, recebido em 25/6/2018 (peça 10) .
13.		Verificou-se que o valor atualizado do débito apurado (sem juros) em 1º/7/2017 é superior a R$ 100.000,00, na forma estabelecida conforme os arts. 6º, inciso I, e 19 da IN/TCU 71/2012, modificada pela IN/TCU 76/2016 (Peça 23) .
14.		A tomada de contas especial estava, assim, devidamente constituída e em condição de ser instruída.
15.	Cumpre registrar, com relação à irregularidade descrita no item 4, letra 'a' - não aplicação dos recursos no mercado financeiro, causando prejuízo de R$ 85,96 ao erário - que, devido à insignificância de tal valor, deve-se afastar o débito, aplicando-se o princípio da bagatela, já consagrado pela jurisprudência dessa Corte de Contas, a exemplo de trecho do Acórdão 3585/2019-TCU-Primeira Câmara, Relator Augusto Sherman, abaixo transcrito:
'O princípio da bagatela pode ser aplicado para o afastamento de débito quando presentes os seguintes requisitos: (i) mínima ofensividade da conduta do agente; (ii) nenhuma periculosidade social da ação; (iii) reduzido grau de reprovabilidade do comportamento; (iv) inexpressividade da lesão jurídica provocada. '
16.	Na instrução inicial (peça 24) , analisando-se os documentos nos autos, concluiu-se pela necessidade de realização da citação do responsável, nestes termos:
a) realizar a citação do Sr. João Gomes Pereira Neto (CPF XXX.295.323-XX) , com fundamento nos arts. 10, § 1º, e 12, incisos I e II, da Lei 8.443/1992 c/c o art. 202, incisos I e II, do RI/TCU, para, no prazo de quinze dias, apresentar alegações de defesa quanto às irregularidades detalhadas a seguir:
i) Irregularidades: não comprovação regular da aplicação dos recursos transferidos pelo FNDE ao Município de Sigefredo Pacheco/PI, no exercício de 2010, por força do Programa Nacional de Apoio ao Transporte Escolar - PNATE, ante a ocorrência das seguintes irregularidades:
i.1) Realização de pagamentos com o mesmo cheque para vários fornecedores relacionados no Demonstrativo da Execução da Receita e da Despesa e Relação de Pagamentos Efetuados, rompendo o nexo de causalidade entre a despesa realizada e o respectivo credor;
i.2) Ausência do envio do Parecer Conclusivo do Conselho Social - CACS, em desacordo com o disposto no art. 17, inciso II, da Resolução CD/FNDE nº 14, de 8/4/2009, impossibilitando-se atestar a boa e regular aplicação dos recursos no objeto do Programa.
ii) Condutas: não comprovar a aplicação regular dos recursos transferidos pelo FNDE ao Município de Sigefredo Pacheco/PI, no exercício de 2010, por força do Programa Nacional de Apoio ao Transporte Escolar - PNATE, ante a ocorrência das seguintes irregularidades:
ii.1) Realização de pagamentos com o mesmo cheque para vários fornecedores relacionados no Demonstrativo da Execução da Receita e da Despesa e Relação de Pagamentos Efetuados, rompendo o nexo de causalidade entre a despesa realizada e o respectivo credor;
ii.2) Ausência do envio do Parecer Conclusivo do Conselho Social - CACS, em desacordo com o disposto no art. 17, inciso II, da Resolução CD/FNDE nº 14, de 8/4/2009, impossibilitando-se atestar a boa e regular aplicação dos recursos no objeto do Programa.
iii) Dispositivos violados: Resolução FNDE/CD nº 14, de 8/4/2009, em seus arts. 7º, § 8º, e 17, inciso II, respectivamente;
e/ou recolher aos cofres do FNDE as quantias abaixo indicadas, referentes às irregularidades e às condutas de que trata o item 23, alínea 'a', atualizadas monetariamente a partir das respectivas datas de crédito na conta específica até o efetivo recolhimento, abatendo-se na oportunidade as quantias eventualmente ressarcidas, na forma da legislação em vigor:
	Valor (R$) 
	Data

	8.666,00
	30/4/2010

	8.667,00
	20/5/2010

	8.666,00
	10/6/2010

	8.666,00
	9/7/2010

	8.666,00
	10/8/2010

	8.665,00
	10/9/2010

	8.667,00
	8/10/2010

	8.666,00
	10/11/2010

	8.665,00
	10/12/2010

                                           Valor atualizado até 28/4/2020: R$ 133.756,73
b) informar o responsável de que, caso venha a ser condenado pelo Tribunal, o débito ora apurado será acrescido de juros de mora, nos termos do § 1º do art. 202 do RI/TCU;
c) esclarecer ao responsável que o recolhimento tempestivo do débito somente saneará o processo caso seja reconhecida a sua boa-fé e não se constate outra irregularidade nas contas, nos termos do art. 12, inciso VI, da Resolução-TCU 170/2004;
d) encaminhar cópia da presente instrução e do Relatório de Tomada de Contas Especial nº 604/2018-DIREC/COTCE/CGCAP/DIFIN-FNDE/MEC (Peça 15) , ao responsável, a fim de subsidiar a apresentação de suas alegações de defesa e/ou razões de justificativa;
e)	 esclarecer ao responsável, em obediência ao art. 12, § 3º, da Lei 8.443/1992, e ao art. 12, inciso VII, da Resolução TCU 170/2004, que o não atendimento à citação ou à audiência implicará revelia, para todos os efeitos, dando-se prosseguimento ao processo.
17.	Em cumprimento ao pronunciamento da Unidade (peça 26) , foi efetuada a citação do responsável, como segue abaixo:
	Ofício
	Data de Recebimento do Ofício
	Nome do Recebedor do Ofício
	Observação
	Fim do Prazo para Defesa

	24304/2020-TCU/Seproc (peça 28) , de 22/5/2020, para o endereço da pesquisa de peça 27 - CPF
	17/7/2020, consoante AR na peça 20
	Wandiele Oliveira Gomes
	Ofício entregue no endereço do responsável
	4/8/2020

18.	Transcorrido o prazo regimental, o Sr. João Gomes Pereira Neto permaneceu silente, devendo ser considerado revel, nos termos do art. 12, § 3º, da Lei 8.443/1992.
EXAME TÉCNICO
Da validade das notificações
19.	Preliminarmente, cumpre tecer breves considerações sobre a forma como são realizadas as comunicações processuais no TCU. A esse respeito, destacam-se o art. 179, do Regimento Interno do TCU (Resolução 155, de 4/12/2002) e o art. 4º, inciso III, § 1º, da Resolução TCU 170, de 30 de junho de 2004, in verbis:
'Art. 179. A citação, a audiência ou a notificação, bem como a comunicação de diligência, far-se-ão:
I - mediante ciência da parte, efetivada por servidor designado, por meio eletrônico, fac-símile, telegrama ou qualquer outra forma, desde que fique confirmada inequivocamente a entrega da comunicação ao destinatário;
II - mediante carta registrada, com aviso de recebimento que comprove a entrega no endereço do destinatário;
III - por edital publicado no Diário Oficial da União, quando o seu destinatário não for localizado
 (...) 
Art. 3º As comunicações serão dirigidas ao responsável, ou ao interessado, ou ao dirigente de órgão ou entidade, ou ao representante legal ou ao procurador constituído nos autos, com poderes expressos no mandato para esse fim, por meio de:
I - correio eletrônico, fac-símile ou telegrama;
II - servidor designado;
III - carta registrada, com aviso de recebimento;
IV - edital publicado no Diário Oficial da União, quando o seu destinatário não for localizado, nas hipóteses em que seja necessário o exercício de defesa'.
Art. 4º. Consideram-se entregues as comunicações:
I - efetivadas conforme disposto nos incisos I e II do artigo anterior, mediante confirmação da ciência do destinatário;
II - realizadas na forma prevista no inciso III do artigo anterior, com o retorno do aviso de recebimento, entregue comprovadamente no endereço do destinatário;
III - na data de publicação do edital no Diário Oficial da União, quando realizadas na forma prevista no inciso IV do artigo anterior.
§ 1º O endereço do destinatário deverá ser previamente confirmado mediante consulta aos sistemas disponíveis ao Tribunal ou a outros meios de informação, a qual deverá ser juntada ao respectivo processo.
 (...) '
20.	Portanto, temos que a validade da citação via postal não depende de que o aviso de recebimento seja assinado pelo próprio destinatário da comunicação, o que dispensa, no caso em tela, a entrega do AR em 'mãos próprias'. A exigência da norma é no sentido de o Tribunal verificar se a correspondência foi entregue no endereço correto, residindo aqui a necessidade de certeza inequívoca. 
21.	Não é outra a orientação da jurisprudência do TCU, conforme se verifica dos julgados a seguir transcritos:
São válidas as comunicações processuais entregues, mediante carta registrada, no endereço correto do responsável, não havendo necessidade de que o recebimento seja feito por ele próprio (Acórdão 3648/2013-TCU-Segunda Câmara, Relator Ministro JOSÉ JORGE) ;
É prescindível a entrega pessoal das comunicações pelo TCU, razão pela qual não há necessidade de que o aviso de recebimento seja assinado pelo próprio destinatário. Entregando se a correspondência no endereço correto do destinatário, presume-se o recebimento da citação. (Acórdão 1019/2008-TCU-Plenário, Relator Ministro BENJAMIN ZYMLER) ;
As comunicações do TCU, inclusive as citações, deverão ser realizadas mediante Aviso de Recebimento - AR, via Empresa Brasileira de Correios e Telégrafos, bastando para sua validade que se demonstre que a correspondência foi entregue no endereço correto. (Acórdão 1526/2007-TCU-Plenário, Relator Ministro AROLDO CEDRAZ) .
22.		A validade do critério de comunicação processual do TCU foi referendada pelo Supremo Tribunal Federal, nos termos do julgamento do MS-AGR 25.816/DF, por meio do qual se afirmou a desnecessidade da ciência pessoal do interessado, entendendo-se suficiente a comprovação da entrega do 'AR' no endereço do destinatário:
		EMENTA: AGRAVO REGIMENTAL. MANDADO DE SEGURANÇA. DESNECESSIDADE DE INTIMAÇÃO PESSOAL DAS DECISÕES DO TRIBUNAL DE CONTAS DA UNIÃO. ART. 179 DO REGIMENTO INTERNO DO TCU. INTIMAÇÃO DO ATO IMPUGNADO POR CARTA REGISTRADA, INICIADO O PRAZO DO ART. 18 DA LEI nº 1.533/51 DA DATA CONSTANTE DO AVISO DE RECEBIMENTO. DECADÊNCIA RECONHECIDA. AGRAVO IMPROVIDO.
O envio de carta registrada com aviso de recebimento está expressamente enumerado entre os meios de comunicação de que dispõe o Tribunal de Contas da União para proceder às suas intimações.
O inciso II do art. 179 do Regimento Interno do TCU é claro ao exigir apenas a comprovação da entrega no endereço do destinatário, bastando o aviso de recebimento simples.
23.		No caso vertente, o ofício de citação do responsável foi encaminhado ao endereço constante da base de dados CPF da Receita Federal (peça 27) , e sua entrega no endereço indicado pela Receita Federal ficou comprovada (peça 29) .
24.	Apesar de regularmente citado, o responsável deixou transcorrer in albis o prazo regimental que lhe foi concedido para apresentar alegações de defesa e/ou efetuar o recolhimento do débito, motivo pelo qual se impõe o reconhecimento da revelia de que trata o art. 12, § 3º, da Lei 8.443/1992.
25.	Deve-se observar que, nos processos do TCU, a revelia não implica a presunção de que sejam verdadeiras todas as imputações levantadas contra os responsáveis, diferentemente do que ocorre no processo civil, em que o não comparecimento do réu aos autos leva à presunção da verdade dos fatos narrados pelo autor. Dessa forma, a avaliação da responsabilidade do agente não pode prescindir da prova existente no processo ou para ela carreada.
26.	Assim, independentemente da revelia, a avaliação da responsabilidade do agente nos processos desta Corte não prescinde dos elementos existentes nos autos ou para ele carreados, uma vez que são regidos pelo princípio da verdade material (Acórdão 163/2015-TCU-Segunda Câmara, Relator Ministro ANDRÉ DE CARVALHO; 2.685/2015 - TCU - 2ª Câmara, Relator Ministro RAIMUNDO CARREIRO; 2.801/2015 - TCU - 1ª Câmara, Relator Ministro WALTON ALENCAR RODRIGUES; 4.340/2015 - TCU - 1ª Câmara, Relator Ministro WEDER DE OLIVEIRA e 5.537/2015 - TCU - 1ª Câmara, Relator Ministro WEDER DE OLIVEIRA) . 
27.	Entretanto, cabe destacar que, nas fases anteriores desta TCE, o responsável também não se manifestou quanto às irregularidades que lhes foram imputadas, mantendo-se omisso, conforme registrado no Relatório de Tomada de Contas Especial nº 604/2018-DIREC/COTCE/CGCAP/DIFIN-FNDE/MEC (peça 15) .
28.	Adicionalmente, as irregularidades imputadas ao responsável estão claramente demonstradas nos autos, não sendo possível, nesta fase processual, o aproveitamento de qualquer análise de elementos em defesa do Sr. João Gomes Pereira Neto. 
Da análise da pretensão punitiva
29.	Dessa forma, identificado danos ao erário, deve-se instaurar e julgar o processo de tomada de contas especial para responsabilizar seus agentes causadores, respeitando o direito ao contraditório e à ampla defesa, independentemente de quando ocorreram os atos impugnados.
30.	Já a pretensão punitiva do TCU, conforme Acórdão 1441/2016-TCU-Plenário, que uniformizou a jurisprudência acerca dessa questão, subordina-se ao prazo geral de prescrição indicado no art. 205 do Código Civil, que é de 10 anos, contado da data de ocorrência da irregularidade sancionada, nos termos do art. 189 do Código Civil, sendo este prazo interrompido pelo ato que ordenar a citação, a audiência ou a oitiva do responsável. Conforme o mesmo Acórdão, a ocorrência desta espécie de prescrição será aferida, independentemente de alegação da parte, em cada processo no qual haja intenção de aplicação das sanções previstas na Lei 8.443/1992.
31.	Considerando que o ato imputado foi a não comprovação regular da aplicação dos recursos transferidos ao Município por força do PNATE, no exercício de 2010, ante a ausência, dentre outras irregularidades, do envio do Parecer Conclusivo do Conselho Social - CACS, o início da contagem do prazo prescricional deverá coincidir com o final do prazo fixado para a apresentação da prestação de contas, que, no presente caso, ocorreu em 15/4/2011. Sendo assim, em razão de não ter transcorrido mais de 10 anos entre esta data e a data do ato que ordenou a citação (21/5/2020 - peça 26) , constata-se que não ocorreu a prescrição da pretensão punitiva.
32.	Em se tratando de processo em que a parte interessada não se manifestou acerca das irregularidades imputadas, não há elementos para que se possa efetivamente aferir e reconhecer a ocorrência de boa-fé na conduta do responsável, podendo este Tribunal, desde logo, proferir o julgamento de mérito pela irregularidade das contas, conforme nos termos dos §§ 2º e 6º do art. 202 do Regimento Interno do TCU (Acórdão 2064/2011-TCU-Primeira Câmara, Relator Ministro Ubiratan Aguiar; Acórdão 6182/2011-TCU-Primeira Câmara, Relator Ministro-Substituto Weder de Oliveira; Acórdão 4072/2010-TCU-Primeira Câmara, Relator Ministro Valmir Campelo; Acórdão 1189/2009-TCU-Primeira Câmara, Relator Ministro-Substituto Marcos Bemquerer; Acórdão 731/2008-TCU-Plenário, Relator Ministro Aroldo Cedraz) . 
33. 	Dessa forma, o responsável deve ser considerado revel, nos termos do art. 12, §3º, da Lei 8.443/1992, devendo suas contas serem julgadas irregulares, condenando-o ao recolhimento do débito apurado e à multa prevista no art. 57 da Lei 8.443/1992.
CONCLUSÃO
34.	A partir dos elementos constantes dos autos, foi possível verificar que o Sr. João Gomes Pereira Neto, Prefeito Municipal de Sigefredo Pacheco/PI na gestão 2009-2012, era a pessoa responsável pela gestão e execução dos recursos federais recebidos à conta do PNATE, no exercício de 2010.
35.	Por outro lado, o Sr. João Gomes Pereira Neto não tomou as medidas necessárias para a comprovação do regular uso dos valores públicos, sendo, portanto, o responsável pelo prejuízo apurado nesta Tomada de Contas Especial. 
36.	Diante da revelia do responsável e inexistindo nos autos elementos que permitam concluir pela ocorrência de boa-fé ou de outros excludentes de culpabilidade em sua conduta, propõe-se que suas contas sejam julgadas irregulares, e que o Sr. João Gomes Pereira Neto seja condenado ao recolhimento do débito apurado e à multa prevista no art. 57 da Lei 8.443/1992.
PROPOSTA DE ENCAMINHAMENTO:
37.	Diante do exposto, submetem-se os presentes autos à consideração superior, propondo-se: 
	a) considerar revel, para todos os efeitos, o Sr. João Gomes Pereira Neto (CPF XXX.295.323-XX) , Prefeito Municipal de Sigefredo Pacheco/PI na gestão 2009-2012, dando-se prosseguimento ao processo, com fundamento no art. 12, § 3º da Lei nº 8.443/1992;
	b) julgar irregulares, nos termos arts. 1º, inciso I, 16, inciso III, alínea 'b' e 'c', da Lei 8.443/1992 c/c os arts. 19 e 23, inciso III, da mesma Lei, e com os arts. 1º, inciso I, 209, II e III, 210 e 214, inciso III, do Regimento Interno, as contas do Sr. João Gomes Pereira Neto (CPF XXX.295.323-XX) , condenando-o ao pagamento da quantia a seguir especificada, atualizada monetariamente e acrescida dos juros de mora, calculados a partir das datas discriminadas até a efetiva quitação do débito, fixando-lhe o prazo de 15 (quinze) dias para que comprove, perante o Tribunal, o recolhimento da referida quantia aos cofres do Fundo Nacional de Desenvolvimento da Educação - FNDE, nos termos do art. 23, inciso III, alínea 'a', da citada Lei c/c o art. 214, inciso III, alínea 'a', do Regimento Interno, ante a não comprovação regular da aplicação dos recursos transferidos pelo FNDE ao Município de Sigefredo Pacheco/PI, no exercício de 2010, por força do Programa Nacional de Apoio ao Transporte Escolar - PNATE, ante a ocorrência das seguintes irregularidades:
	b.1) Realização de pagamentos com o mesmo cheque para vários fornecedores relacionados no Demonstrativo da Execução da Receita e da Despesa e Relação de Pagamentos Efetuados, rompendo o nexo de causalidade entre a despesa realizada e o respectivo credor;
	b.2) Ausência do envio do Parecer Conclusivo do Conselho Social - CACS, em desacordo com o disposto no art. 17, inciso II, da Resolução CD/FNDE nº 14, de 8/4/2009, impossibilitando-se atestar a boa e regular aplicação dos recursos no objeto do Programa.
	Valor (R$) 
	Data

	8.666,00
	30/4/2010

	8.667,00
	20/5/2010

	8.666,00
	10/6/2010

	8.666,00
	9/7/2010

	8.666,00
	10/8/2010

	8.665,00
	10/9/2010

	8.667,00
	8/10/2010

	8.666,00
	10/11/2010

	8.665,00
	10/12/2010

	c) aplicar ao Sr. João Gomes Pereira Neto (CPF XXX.295.323-XX) a multa referida no art. 57 da Lei nº 8.443, de 1992, fixando-lhe o prazo de 15 (quinze) dias, a partir da notificação, para que comprove, perante o Tribunal, seu recolhimento aos cofres do Tesouro Nacional, atualizada monetariamente desde a data deste acórdão até a data do efetivo pagamento;
	d) autorizar, desde logo, a cobrança judicial da dívida, nos termos do art. 28, inciso II, da multicitada Lei 8.443/1992, caso não atendida a notificação;
	e) autorizar também desde logo, se requerido, com fundamento no art. 26, da Lei 8.443/1992, c/c o art. 217, do Regimento Interno do TCU, o parcelamento da dívida em até 36 (trinta e seis) parcelas, incidindo sobre cada parcela, corrigida monetariamente, os correspondentes legais, fixando-lhe o prazo de quinze dias, a contar do recebimento da notificação, para comprovar perante o Tribunal o recolhimento da primeira parcela, e de trinta dias, a contar da parcela anterior, para comprovar os recolhimentos das demais parcelas, devendo incidir sobre cada valor mensal, atualizado monetariamente, os juros de mora devidos, no caso do débito, na forma prevista na legislação em vigor, alertando a responsável de que a falta de comprovação do recolhimento de qualquer parcela implicará o vencimento antecipado do saldo devedor, nos termos do art. 26, parágrafo único, da Lei 8.443/1992, c/c o art. 217, §2º, do Regimento Interno deste Tribunal;
	f) enviar cópia do Acórdão a ser prolatado, bem como do Relatório e do Voto que o fundamentarem ao Chefe da Procuradoria-Geral da República no Piauí, nos termos do § 3º do art. 16 da Lei 8.443/1992 c/c o § 7º do art. 209 do Regimento Interno do TCU, para adoção das medidas cabíveis, informando-lhe que o inteiro teor da deliberação pode ser consultado no endereço www.tcu.gov.br/acordaos;
	g) encaminhar cópia do Acórdão que vier a ser proferido ao Fundo Nacional de Desenvolvimento da Educação - FNDE, e ao responsável, para ciência, informando que a presente deliberação, acompanhada do Relatório e do Voto que a fundamenta, está disponível para a consulta no endereço www.tcu.gov.br/acordaos, além de esclarecer que, caso requerido, o TCU poderá fornecer sem custos as correspondentes cópias, de forma impressa.".
3.	Enfim, por intermédio do Exmo. Sr. Procurador Marinus Eduardo De Vries Marsico, o MPTCU anuiu, em cota singela (Peça 34) , à referida proposta da unidade técnica.
É o Relatório.

não há.

Procurador Marinus Eduardo De Vries Marsico.

TOMADA DE CONTAS ESPECIAL. FUNDO NACIONAL DE DESENVOLVIMENTO DA EDUCAÇÃO. PROGRAMA NACIONAL DE APOIO AO TRANSPORTE ESCOLAR (PNATE). IMPUGNAÇÃO DOS DISPÊNDIOS. CITAÇÃO. NÃO COMPROVAÇÃO DA BOA E REGULAR APLICAÇÃO DOS RECURSOS FEDERAIS TRANSFERIDOS. REVELIA. CONTAS IRREGULARES. DÉBITO. MULTA. COMUNICAÇÃO.

TOMADA DE CONTAS ESPECIAL (TCE)

Secretaria de Controle Externo de Tomada de Contas Especial (Secex-TCE).

Trata-se de tomada de contas especial instaurada pelo Fundo Nacional de Desenvolvimento da Educação (FNDE) em desfavor de João Gomes Pereira Neto, como então prefeito de Sigefredo Pacheco - PI (gestão: 1º/1/2009 a 31/12/2012) , diante de irregularidades na prestação de contas dos recursos federais repassados ao aludido município sob o valor de R$ 77.995,26 no âmbito do Programa Nacional de Apoio ao Transporte Escolar (PNATE) durante o exercício de 2010.
2.	Como visto, a partir do Relatório de Tomada de Contas Especial n.º 604, de 2018 (Peça 15) , o tomador de contas assinalou a responsabilidade em desfavor de João Gomes Pereira Neto pelo dano ao erário sob o valor original de R$ 78.080,77, correspondendo aí ao valor total dos recursos federais repassados, com o acréscimo dos rendimentos esperados pela regulamentar aplicação no mercado financeiro, diante da impugnação dos dispêndios no bojo do PNATE em função, por exemplo, das seguintes irregularidades: (i) não aplicação dos recursos no mercado financeiro em desacordo, desse modo, com o art. 7º, § 5º da Resolução CD-FNDE nº 14, de 2009; (ii) realização de pagamentos sob o mesmo cheque para vários fornecedores; e (iii) ausência do envio do Parecer Conclusivo do Conselho Social - CACS em desacordo, assim, com o art. 17, II da Resolução CD-FNDE nº 14, de 2009, impossibilitando a efetiva comprovação da boa e regular aplicação dos recursos federais.
3.	No âmbito do TCU, a Secex-TCE promoveu a citação de João Gomes Pereira Neto como responsável no presente processo.
4.	A despeito, contudo, da regular citação, o aludido responsável não apresentou a sua defesa, nem efetuou, tampouco, o recolhimento do débito em favor do FNDE, passando à condição de revel perante o TCU, nos termos do art. 12, § 3º, da Lei nº 8.443, de 1992. 
5.	De todo modo, após a análise final do feito, a unidade técnica propôs a irregularidade das contas do aludido responsável para condená-lo ao pagamento do correspondente débito, além de lhe aplicar a subsequente multa legal (Peça 31) ; tendo o Parquet especial anuído a essa proposta (Peça 34) .
6.	O TCU pode incorporar o parecer da unidade técnica a estas razões de decidir.
7.	Bem se sabe que, em sintonia, entre outros, com os Acórdãos 1.194/2009 e 3.991/2015, da 1ª Câmara, os Acórdãos 27/2004, 6.235/2013 e 3.223/2017, da 2ª Câmara, e os Acórdãos 11/1997 e 997/2015, do Plenário, a jurisprudência do TCU estaria firmada no sentido da pessoal responsabilidade do gestor pela comprovação da boa e regular aplicação dos recursos federais recebidos mediante convênio ou instrumentos congêneres, submetendo todo aquele que administra os recursos públicos ao dever de demonstrar o correto emprego dos valores federais, nos termos do art. 70, parágrafo único, da Constituição de 1988 e do art. 93 do Decreto-Lei nº 200, de 1967.
8.	Por esse ângulo, diante da ausência de elementos capazes de comprovar a boa e regular aplicação dos recursos federais, ante a suscitada irregularidade na documentação apresentada para a prestação de contas dos recursos federais repassados, além da ausência de evidenciação do nexo causal entre os recursos federais aportados e os supostos dispêndios incorridos no PNATE-2010, a falta de comprovação sobre a boa realização dos supostos dispêndios configurou a ofensa não só às regras legais, mas também aos princípios basilares da administração pública, já que, ao final e ao cabo, o gestor deixou de prestar a devida satisfação à sociedade sobre o efetivo emprego dos recursos públicos postos à sua disposição, e, assim, restaria confirmada a presunção legal de dano ao erário pela integralidade dos valores repassados em face do eventual desvio ou desperdício dos respectivos recursos federais, estando adequada, então, a proposta da unidade técnica para condenar o responsável em débito e em multa.
9. 	Não subsistiria, enfim, a eventual prescrição da pretensão punitiva do TCU, já que, nos termos do Acórdão 1441/2016-TCU-Plenário, não teria ocorrido o transcurso superior a dez anos entre a ordem para a citação no âmbito do TCU, em 21/5/2020 (Peça 26) , e a data fatal para a prestação de contas final do aludido programa, em 15/4/2011 (Peça 15) .
10. 	Eis que, por meio do aludido Acórdão 1.441/2016 proferido na Sessão Extraordinária de 8/6/2016, o Plenário do TCU firmou o seu entendimento no sentido de que a prescrição da pretensão punitiva deve seguir a regra geral do prazo decenal, contado a partir do fato, em linha com o art. 205 do Código Civil brasileiro, interrompendo a contagem do aludido prazo com a ordem de citação, nos termos do art. 240, caput, da Lei n.º 13.105 (Código Processual Civil) , de 2015.
11. 	Sem prejuízo, no entanto, do respeito a esse entendimento do Tribunal, deve ser reiterada a minha ressalva já registrada em vários outros julgados do TCU no sentido de que, na ausência de lei específica, o TCU não deveria aplicar qualquer prazo prescricional sobre a referida pretensão punitiva ou, então, na pior das hipóteses, o Tribunal deveria aplicar a regra prescricional fixada pela Lei n.º 9.873, de 1999, não só porque ela trata diretamente de prescrição no âmbito do direito administrativo sancionador, mas também porque, entre outras medidas, a aludida lei manda aplicar o prazo prescricional penal, quando a infração administrativa também configure crime, além de determinar expressamente que, diante de ilícito continuado ou permanente, a contagem do prazo deve iniciar a partir da cessação do aludido ilícito.
12. 	A despeito, então, de registrar essa minha posição pessoal, o TCU deve pugnar pela pronta aplicação da multa legal em desfavor do aludido responsável a partir do entendimento fixado pelo aludido Acórdão 1441/2016-TCU-Plenário.
13.	Não subsistiria, de todo modo, a eventual necessidade de promover o retorno do presente processo para buscar a citação de outros eventuais responsáveis, estando esse entendimento, aliás, em plena sintonia com a jurisprudência fixada pelo TCU a partir, por exemplo, dos Acórdãos 4.002/2020 e 5.297/2013, da 2ª Câmara, e dos Acórdãos 1.170/2017 e 1.223/2015, do Plenário, já que a ausência dessa nova citação não resultaria em prejuízo à defesa do atual responsável, não só porque o presente processo já estaria em plenas condições de efetivo julgamento pelo TCU, mas também porque a solidariedade passiva seria legalmente erigida em favor do ente estatal credor, e não das eventuais pessoas privadas devedoras, podendo, se for o caso, o atual condenado ajuizar a superveniente ação regressiva em desfavor de outros eventuais responsáveis supostamente coobrigados.
14.	Por outro ângulo, como a malsinada irregularidade configuraria a eventual conduta dolosa no sentido de efetivamente assumir o risco de facilitar, permitir ou concorrer para que pessoa física ou jurídica privada incorpore ou utilize rendas, verbas ou valores integrantes do acervo patrimonial da administração pública, sem a observância das formalidades legais ou regulamentares aplicáveis, resultando no eventual ilícito doloso de improbidade administrativa causador do aludido prejuízo ao erário, nos termos, por exemplo, do art. 10, I e II, da Lei n.º 8.429, de 1992, a eventual prescrição da ação de ressarcimento ao erário também não subsistiria, estando esse entendimento em plena consonância com a jurisprudência fixada pelo STF no bojo do RE 852.475-SP, com o trânsito em julgado a partir de 6/12/2019, diante da Tese de Repercussão Geral n.º 897 no sentido de que "São imprescritíveis as ações de ressarcimento ao erário fundadas na prática de ato doloso tipificado na Lei de Improbidade Administrativa".
15.	Diante, portanto, dos elementos de convicção até aqui obtidos neste processo, o TCU deve julgar irregulares as contas de João Gomes Pereira Neto para condená-lo ao pagamento do correspondente débito, sem prejuízo de lhe aplicar a multa prevista no art. 57 da Lei n.º 8.443, de 1992.
Ante o exposto, pugno pela prolação do Acórdão ora submetido a este Colegiado.
TCU, Sala das Sessões, em 25 de maio de 2021.
Ministro-Substituto ANDRÉ LUÍS DE CARVALHO 
Relator